【裁判字號】    99,上訴,1459
【裁判日期】    991102
【裁判案由】    妨害投票
【裁判全文】
臺灣高等法院高雄分院刑事判決        99年度上訴字第1459號
上  訴  人  臺灣澎湖地方法院檢察署檢察官
被      告  甲○○
            乙○○
上列上訴人因被告等妨害投票案件，不服臺灣澎湖地方法院99年
度選訴字第7 號中華民國99年7 月13日第一審判決（起訴案號：
臺灣澎湖地方法院檢察署99年度偵字第205 、206 、207 、208
、209、210、211、212、222號），提起上訴，本院判決如下：
    主  文
原判決關於甲○○、乙○○部分，均撤銷。
甲○○意圖使特定候選人當選，以虛偽遷徙戶籍取得投票權而為
投票，處有期徒刑肆月，如易科罰金，以新臺幣壹仟元折算壹日
，褫奪公權貳年。
乙○○意圖使特定候選人當選，以虛偽遷徙戶籍取得投票權而為
投票，處有期徒刑肆月，如易科罰金，以新臺幣壹仟元折算壹日
，褫奪公權貳年。
    事  實
一、緣甲○○之父林昭夫（業經原審判處罪刑確定）與成萬貫之
    妻林秀卿（業經原審判處罪刑確定）係兄妹關係；乙○○之
    夫成萬財（經檢察官另案為不起訴處分確定）係成萬貫之弟
    。甲○○、乙○○均明知成萬貫將參選於民國98年12月5 日
    舉行投票之澎湖縣第17屆縣議員湖西鄉選區縣議員選舉，竟
    分別為下列行為：
  (一)甲○○並未實際居住在澎湖縣湖西鄉，基於意圖使縣議員候
    選人成萬貫當選，而虛偽遷徙戶籍取得投票權而為投票之犯
    意，於98年5 月12日，將其戶籍自澎湖縣馬公市西衛里1號2
    樓遷至澎湖縣湖西鄉隘門村95之8 號成萬貫、林秀卿戶籍地
    址；嗣澎湖縣選舉委員會依澎湖縣湖西鄉戶政事務所之戶籍
    登記，將甲○○編入澎湖縣第16屆縣長、第17屆縣議員及第
    16屆鄉長選舉澎湖縣65投票所（湖西鄉隘門村）選舉人名冊
    而待取得澎湖縣第17屆縣議員選舉之投票權後，於民國98年
    12月5 日選舉投票當日前往投票，足以改變投票選舉人數之
    計算、得票率之基礎，以此方法使澎湖縣第17屆縣議員選舉
    之投票發生不正確之結果。
  (二)乙○○亦未實際居住在澎湖縣湖西鄉，基於意圖使縣議員候
    選人成萬貫當選，而虛偽遷徙戶籍取得投票權而為投票之犯
    意，於98年4 月9 日，將其戶籍自澎湖縣馬公市石泉里2 之
    100 號遷至澎湖縣湖西鄉林投村30之1 號其公、婆成淵節、
    成歐霜（即成萬貫之父母）戶籍地址；嗣澎湖縣選舉委員會
    依澎湖縣湖西鄉戶政事務所之戶籍登記，將甲○○編入澎湖
    縣第16屆縣長、第17屆縣議員及第16屆鄉長選舉澎湖縣66投
    票所（湖西鄉林投村）選舉人名冊而待取得澎湖縣第17屆縣
    議員選舉之投票權後，於民國98年12月5 日選舉投票當日前
    往投票，足以改變投票選舉人數之計算、得票率之基礎，以
    此方法使澎湖縣第17屆縣議員選舉之投票發生不正確之結果
    。
二、案經臺灣澎湖地方法院檢察署檢察官指揮澎湖縣政府警察局
    移送及自動檢舉偵查起訴。
    理  由
壹、程序部分：
    按被告以外之人於審判外之陳述，雖不符刑事訴訟法第159
    條之1 至第159 條之4 之規定，而經當事人於審判程序同意
    作為證據，法院審酌該言詞或書面陳述作成時之情況，認為
    適當者，亦得為證據。當事人、代理人或辯護人於法院調查
    時知有第159 條第1 項不得為證據之情形，而未於言詞辯論
    終結前聲明異議者，視為有前項之同意，同法第159 條之5
    第1 、2 項定有明文。立法意旨在於傳聞證據未經當事人之
    反對詰問予以核實，原則上先予排除，惟若當事人已放棄反
    對詰問權，於審判程序中表明同意該等傳聞證據可作為證據
    ，基於尊重當事人對傳聞證據之處分權，及證據資料愈豐富
    ，愈有助於真實發見之理念，且強化言詞辯論主義，使訴訟
    程序得以順暢進行，上開傳聞證據亦均具有證據能力。查本
    案據以認定被告犯罪事實存否之被告以外之人之言詞或書面
    陳述，被告及檢察官於本院審理時（見本院99年9 月23日準
    備程序筆錄，本院卷第29頁），均同意作為證據，且於本院
    言詞辯論終結前，均未聲明異議，而本院審酌該言詞及書面
    陳述作成之情況，未見有何不適當之情形，故依前開規定，
    均得為證據。
貳、實體部分：
一、被告甲○○部分：
    訊據被告甲○○，矢口否認有何上開犯行，辯稱：我平日即
    常帶小孩去我姑姑林秀卿家遊玩並過夜，我於98年5 月12日
    係連同女兒2 名之戶籍均遷移至澎湖縣湖西鄉隘門村95之8
    號，之所以選擇該時辦理遷移，係因適逢中、小學學年結束
    ，我的2 名女兒均將分別升學至國小及國中，考量女兒身心
    狀況及教育環境等情，才選擇於當時將戶籍遷至湖西鄉以便
    就學，且我的大女兒患有衝動控制障礙強迫症，需要教師較
    為細心且環境無壓力之教育，又我當時任職於址設湖西鄉鼎
    灣村之臺灣澎湖看守所擔任管理員工作，攜同2 女遷移至湖
    西鄉，乃同時便於工作及照護，我並非為取得選舉投票權而
    遷移戶籍云云。經查：
  (一)澎湖縣第17屆縣議員選舉係於98年12月5 日舉行投票，被告
    甲○○係於98年5 月12日，自行至澎湖縣湖西鄉戶政事務所
    ，辦理將其戶籍自澎湖縣馬公市西衛里1 號2 樓遷至澎湖縣
    湖西鄉隘門村95之8 號，嗣澎湖縣選舉委員會依澎湖縣湖西
    鄉戶政事務所之戶籍登記，將被告甲○○編入澎湖縣第16屆
    縣長、第17屆縣議員及第16屆鄉長選舉澎湖縣65投票所（湖
    西鄉隘門村）選舉人名冊而待取得澎湖縣第17屆縣議員選舉
    之投票權，被告甲○○並於98年12月5 日前往投票等事實，
    為被告甲○○所自承，並有澎湖縣湖西鄉戶政事務所函覆遷
    入戶籍登記申請書影本及澎湖縣第16屆縣長、第17屆縣議員
    及第16屆鄉長選舉澎湖縣第65投票所（湖西鄉隘門村）選舉
    人名冊影本等附卷可稽（見選他卷第90、96頁），則被告甲
    ○○確有於該次選舉前遷徙戶籍，並因而取得投票權且前往
    投票之事實，應可認定。本案應究明者，為被告甲○○是否
    並未實際居住在澎湖縣湖西鄉，而基於意圖使湖西鄉選區縣
    議員候選人成萬貫當選，而虛偽遷徙戶籍取得投票權之犯意
    ，而為上開遷徙戶籍行為？
  (二)被告甲○○當時雖係在澎湖縣湖西鄉鼎灣村1 之號之臺灣澎
    湖看守所擔任管理員，但其戶籍向來係設在澎湖縣馬公市西
    衛里1 號2 樓，並與其妻、女均居住在該址，此為被告甲○
    ○所自承，惟其以上情置辯，另辯稱：大約4 、5 年前，因
    為姑姑林秀卿住在湖西鄉，平常就常去姑姑家，現在因為小
    學就學問題，就更常去了。我們假日經常去，也有在那邊過
    夜等語（見原審99年6 月29日審判筆錄，原審卷第134-135
    頁），而林秀卿於原審審理時亦證稱：98年間甲○○與他的
    女兒平常就常來我們居住處，因為他在湖西鄉上班，會帶小
    孩去那邊散心、玩水，玩水後會到我們家沖澡。甲○○在看
    守所工作約10年左右，最近幾年都帶小孩來，小孩如果沒有
    放假，他就自己來，有時候會來我們家過夜等語（見原審99
    年6 月29日審判筆錄，原審卷第136-139 頁），故被告甲○
    ○此部分所辯，與證人林秀卿所證相符，但縱令此部分之事
    實可以採信，而此亦只可以認為被告甲○○及其家人與林秀
    卿及其家人間有密切往來之事實，仍非可以認為係符合一般
    社會常情之實際居住。亦即被告甲○○於上開遷徙戶籍時，
    應係實際居住在馬公市，而無實際居住在林秀卿上開湖西鄉
    戶籍地之事實，應可認定。
  (三)再參諸林秀卿之夫成萬貫係參選澎湖縣第17屆縣議員選舉而
    為湖西鄉選區之候選人，被告甲○○與林秀卿間係姑姪關係
    ，被告甲○○未實際居住而將戶籍遷徙至林秀卿與成萬貫之
    戶籍所在地；另林秀卿又與被告甲○○之父林昭夫、母吳美
    選、妻林婉晶、弟林佳興、弟媳鄭雪華等人，基於共同妨害
    投票虛偽遷徙戶籍之犯意，而分別於98年2 月9 日由林秀卿
    代辦林昭夫、吳美選、林婉晶及鄭雪華等人之遷徙戶籍，98
    年5 月14日由林昭夫代辦林佳興之遷徙戶籍，並均係自原居
    住之馬公市遷至林秀卿及候選人成萬貫之上開湖西鄉戶籍地
    ，其等並因此取得投票權而前往投票，此均有該戶遷入戶籍
    登記申請書、選舉人名冊等在卷可稽（見選他卷第91-97 頁
    ），並均經原審法院判處罪刑確定。而依公職人員選舉罷免
    法第15條第1 項規定「有選舉權人在各該選區繼續居住4 個
    月以上者，為公職人員選舉各該選舉區之選舉人」，而被告
    甲○○及與其密切相關之上開有親屬關係之人，均係於接近
    取得該選舉區投票權之時間而為上開遷徙戶籍之行為，據此
    ，應可認定被告甲○○應係基於使縣議員候選人成萬貫當選
    ，而虛偽遷徙戶籍取得投票權之犯意，而自行為上開虛偽遷
    徙戶籍之行為。
  (四)證人林秀卿雖於原審審理時為上開證詞，惟依其所證，雖可
    以認為被告甲○○及其家人與林秀卿及其家人間有密切往來
    之事實，但此仍非可以認為係符合一般社會常情之實際居住
    ，業如上述，故林秀卿上開所證，尚不能為被告有利之認定
    。另被告甲○○雖以上開情詞辯稱：非為投票，而係為子女
    就學而遷徙戶籍云云，其並提出其女之診斷證明書、馬公市
    與湖西鄉之國小、國中學校簡介及校務發展情況等資料為證
    。然依社會常情，家長一般均為使子女受到較佳之教學品質
    ，而係將戶籍自較偏遠之鄉村遷徙至都市地區，而被告甲○
    ○為子女教育而遷徙戶籍，卻與此社會常情相反，已有可疑
    ；又縱被告甲○○之子女因特殊身心因素，確有與常情相反
    之需要，但被告甲○○之妻林婉晶業於98年2 月9 日，由林
    秀卿代為遷徙至湖西鄉上址之事實，業如上述，另被告甲○
    ○之祖母林吳尾亦於98年5 月12日，與被告甲○○一同赴湖
    西鄉戶政事務所將其戶籍自同址遷徙至林秀卿上址，此亦有
    林吳尾之遷入戶籍登記申請書一紙附卷可憑（見選他卷第91
    頁），並為被告甲○○所自承，據此，若僅為被告甲○○2
    女就學需要，被告甲○○亦無再自行為遷徙戶籍之必要，而
    被告甲○○仍於其妻業於98年2 月9 日虛偽遷徙戶籍後，再
    於同年5 月12日自行將自己及其2 女及其祖母之戶籍遷徙至
    林秀卿、成萬貫之戶籍地，此舉應係為取得投票權並掩飾犯
    意所為，故被告甲○○所辯，應不能採信。
二、被告乙○○部分：
    訊據被告乙○○，亦矢口否認有何上開犯行，辯稱：我為成
    萬財之妻，成萬財在湖西鄉林投村附近設有工寮，該工寮重
    要設備機具履遭偷竊損失重大，後又逢我的婆婆即成萬財之
    母成歐霜腳傷開刀不便，我的公公成淵節獨力照顧有所未逮
    ，我與成萬財遂經常居住湖西鄉林投村該處照護成歐霜，即
    於98年4 月9 日將全戶包括成萬財及子女戶籍一併遷至林投
    住所，嗣成歐霜腳傷漸癒後，較不需要我加以照護，且因相
    關信件平日時逕寄送戶籍地，為便於接收，方於99年1 月8
    日將戶籍遷回原馬公市石泉里住所，我遷出遷入戶籍，均與
    選舉無關，無妨害投票正確之犯行云云。經查：
  (一)澎湖縣第17屆縣議員選舉係於98年12月5 日舉行投票，被告
    乙○○係於98年4 月9 日，自行至澎湖縣湖西鄉戶政事務所
    ，辦理將其戶籍自澎湖縣馬公市石泉2 之100 號遷至澎湖縣
    湖西鄉林投30號之1 其公、婆成淵節、成歐霜（即成萬貫之
    父母）戶籍地址；嗣澎湖縣選舉委員會依澎湖縣湖西鄉戶政
    事務所之戶籍登記，將乙○○編入澎湖縣第16屆縣長、第17
    屆縣議員及第16屆鄉長選舉澎湖縣66投票所（湖西鄉林投村
    ）選舉人名冊而待取得澎湖縣第17屆縣議員選舉之投票權後
    ，被告乙○○並於98年12月5 日前往投票等事實，為被告乙
    ○○所自承，並有澎湖縣湖西鄉戶政事務所函覆遷入戶籍登
    記申請書影本及澎湖縣第16屆縣長、第17屆縣議員及第16屆
    鄉長選舉澎湖縣第66投票所（湖西鄉林投村）選舉人名冊影
    本等附卷可稽（見選他卷第159 、97頁），則被告乙○○確
    有於該次選舉前遷徙戶籍，並因而取得投票權且前往投票之
    事實，應可認定。本案應究明者，亦為被告乙○○是否並未
    實際居住在澎湖縣湖西鄉，而基於意圖使縣議員候選人成萬
    貫當選，而虛偽遷徙戶籍取得投票權之犯意，而為上開遷徙
    戶籍行為？
  (二)被告乙○○戶籍原係設在澎湖縣馬公市石泉2 之100 號，並
    與其夫成萬財居住在該址，此為被告乙○○所自承，惟其以
    上情置辯，另辯稱：98年間實際上來來去去，也有住在湖西
    鄉林投村，也有住在馬公市石泉里，看我婆婆的情況而定，
    如果她不舒服的話，我就會去照顧她，如果婆婆情況嚴重的
    話，就會在那邊過夜。我平常白天就常常去，98年間在那邊
    過夜的次數應該是十幾次，我先生成萬財因為都很晚才回家
    ，所以我不清楚他是否有在那邊過夜，我的2 個小孩則有時
    也在那邊過夜，如果我在那邊過夜而我小孩子沒有，我就會
    交待我高一的小孩照顧另一個6 歲的小孩等語（見原審99年
    6 月29日審判筆錄，原審卷第140-141 頁），而被告乙○○
    的公公成淵節於原審審理時證稱：「（去年98年時，乙○○
    有無常常去你家？）有。」、「（去你家做什麼？）他婆婆
    腳開刀無法下床，他上去幫忙我照顧。」、「（照顧會不會
    在那邊過夜？）白天常常來來去去，晚上有時候會在那邊過
    夜。」、「（被告常常在那邊過夜嗎？）之前比較嚴重的時
    候，被告常常在那邊過夜，後來狀況比較好的時候，就來來
    去去的。」、「（去年在那邊過夜幾次？）10次、8 次可能
    有，正確次數不記得了。」、「（成萬財工作場所是否在湖
    西？）是。他在那邊標工程作，那邊有一個工寮。他常常在
    那邊過夜。」、「（被告去年去你家過夜有無帶小孩過去？
    ）有時候有，有時候沒有。」、「（在那邊過夜小孩沒有帶
    去有沒有問題？）他有請一個保姆。」等語（見原審99年6
    月29日審判筆錄，原審卷第141-143 頁）。據上，被告乙○
    ○此部分所辯，尚與證人成淵節所證相符，但縱令此部分之
    事實可以採信，但此只可以認為被告乙○○平時即與公、婆
    間有所往來，於98年間並且因婆婆腳傷而常前往照顧之事實
    ，而仍非可以認為係符合一般社會常情之實際居住。亦即被
    告乙○○於上開遷徙戶籍時，應實際居住在馬公市，而無實
    際居住在成淵節上開湖西鄉戶籍地之事實，應可認定。
  (三)再參諸成萬貫係參選澎湖縣第16屆縣議員選舉而為候選人，
    被告乙○○之夫成萬財與成萬貫間為兄弟關係，即被告乙○
    ○係候選人成萬貫之弟媳，而被告乙○○的公、婆即成淵節
    與成歐霜，為候選人成萬貫之父母；又被告乙○○未實際居
    住而於98年4 月9 日將戶籍遷徙至候選人成萬貫父母之戶籍
    所在地，依公職人員選舉罷免法第15條第1 項規定「有選舉
    權人在各該選區繼續居住4 個月以上者，為公職人員選舉各
    該選舉區之選舉人」，被告乙○○係於接近取得該選舉區投
    票權之時間而為上開遷徙戶籍之行為；再者被告乙○○於98
    年12月5 日投票日後不久之99年1 月8 日再次自其公、婆之
    上開湖西鄉戶籍地遷回其原居住之馬公市戶籍地，亦有其全
    戶戶籍基本資料1 紙在卷可稽（見選他卷第98頁），足證被
    告乙○○並無實際居住在湖西鄉其公、婆之戶籍地，而應可
    認定被告乙○○應係基於使縣議員候選人成萬貫當選，而虛
    偽遷徙戶籍取得投票權之犯意，而自行為上開虛偽遷徙戶籍
    之行為。
  (四)證人成淵節雖於原審審理時為上開證詞，惟依其所證，只可
    以認為被告乙○○平時即與公、婆間有所往來，於98年間並
    且因婆婆腳傷而常前往照顧之事實，但仍非可以認為係符合
    一般社會常情之實際居住，業如上述，故成淵節上開所證，
    尚不能為被告有利之認定。另被告乙○○雖以上開情詞辯稱
    ：非為投票，而係為看顧工寮設備及方便照顧婆婆而遷徙戶
    籍，後因收受信件需要而再遷回云云，其並提出土地登記申
    請書資料為證。然看顧工寮設備及照顧受傷婆婆，依社會常
    情被告乙○○縱未遷徙戶籍，亦能達到相同之目的，亦即其
    並無因此而遷徙之必要；又依被告乙○○於原審審理時之上
    開供述，其於遷徙戶籍至湖西鄉後，仍非實際居住在湖西鄉
    ，而係在湖西鄉與馬公市上開2 地址間來來往往，且馬公市
    該地址，平時亦有其夫及其2 子女居住，其亦無以收受郵件
    為由而遷徙戶籍之必要，故被告乙○○此部分所辯，應係事
    後卸責之詞，而不能採信。
三、又按刑法第146 條之妨害投票正確罪，旨在防範以詐術或虛
    偽遷徙戶籍等非法方法，使投票發生不正確之結果，故於96
    年1 月24日增訂第2 項時（原第2 項未遂犯，移列第3 項）
    ，其立法理由說明：因就業、就學、服兵役未實際居住於戶
    籍地，或為子女學區、農保、都會區福利給付優渥、保席次
    或其他因素而遷籍於未實際居住地者，有數百萬人。「然此
    與意圖支持特定候選人當選，進而遷徙戶籍之情形不同，並
    非所有籍在人不在參與投票均須以刑罰相繩，是以第2 項以
    意圖使特定候選人當選虛偽遷徙戶籍投票者，為處罰之對象
    」。亦即，因求學、就業等因素，致「籍在人不在」者，與
    意圖使特定候選人當選而「虛偽遷徙戶籍」者，不能同視。
    再者，法律為顧及配偶、親子間之特殊親情，本於謙抑原則
    在特定事項猶為適度之限縮，例如實體法上關於特定犯罪，
    須告訴乃論、得（或應）減輕或免除其刑；在訴訟法上得拒
    絕證言、對於直系尊親屬或配偶，不得提起自訴等，以兼顧
    倫理。本此原則，因求學、就業等因素，未實際居住於戶籍
    地者，原本即欠缺違法性，縱曾將戶籍遷出，但為支持其配
    偶、父母競選，復將戶籍遷回原生家庭者，亦僅恢復到遷出
    前（即前述籍在人不在）之狀態而已，於情、於理、於法應
    為社會通念所容許，且非法律責難之對象。此種情形，要與
    非家庭成員，意圖使特定候選人當選而「虛偽遷徙戶籍」者
    ，迥然有別（最高法院97年度台上字第6856號判決意旨參照
    ）。亦即本於社會倫理通念，而探求刑法第146 條第2 項之
    立法真意，若父母、配偶、子女，倘因求學、就業等因素，
    致實際之居住地與戶籍地未能合一者，但為支持其父母、配
    偶、子女競選而將戶籍遷回原生家庭者，即非該項規定所處
    罰之範圍。惟查，被告2 人並非候選人成萬貫之父母、配偶
    或子女，而僅具上開一定之親戚關係，其等以上開情形而遷
    徙戶籍投票支持具上開親戚關係之候選人，依上開說明，即
    仍屬該項規定所處罰之範圍，而不能免罰，此應為台灣特殊
    選舉風氣而為維護選舉制度公平性所必要，併此敘明。
四、綜上所述，被告2 人上開所辯，尚不能採信，本件事證明確
    ，被告2 人犯行堪以認定，均應依法論科。
五、核被告甲○○及乙○○2 人所為，均係犯刑法第146 條第2
    項之意圖使特定候選人當選，以虛偽遷徙戶籍取得投票權而
    為投票罪。起訴書雖記載被告2 人所為係犯刑法第146 條第
    1 項之妨害投票正確罪，惟業經原審到庭實行公訴之檢察官
    於原審準備程序時更正起訴法條為同條第2 項（見原審99年
    4 月13日準備程序筆錄，原審卷第65頁），故本院不另變更
    法條而為審理，併此敘明。
六、原審未察，遽為被告2 人部分為無罪判決之諭知，尚有未恰
    ，檢察官上訴指摘原審判決此部分不當，為有理由，均應由
    本院將原審判決關於被告2 人部分，予以撤銷改判。爰審酌
    被告2 人所為妨害選舉之純正及公平性，犯後並無表示悔意
    之犯後態度，但與候選人有一定親戚關係，應係基於家族親
    情關係而為之犯罪動機，又僅自己1 人1 票之犯罪情節不重
    等，及其他一切情狀，爰分別量處如主文第2 、3 項所示之
    刑，以示懲儆。又公職人員選舉罷免法第113 條第3 項之褫
    奪公權宣告，寓有強制性，乃刑法第37條第2 項之特別規定
    ，自應優先適用；亦即依據公職人員選舉罷免法第113條第3
    項關於褫奪公權之特別規定者，不受刑法第37條第2 項所定
    宣告1 年以上有期徒刑之限制，然關於褫奪公權之期間，仍
    應適用刑法總則之規定。因被告所犯屬刑法分則第六章之妨
    害投票罪，且經宣告有期徒刑以上之刑，爰依公職人員選舉
    罷免法第113 條第3 項、刑法第37條第2 項等規定，分別諭
    知如主文第2 、3 項所示之褫奪公權。
七、原審共同被告林秀卿、林昭夫、吳美選、林佳興、林婉晶、
    鄭雪華、鄭秀琴等7 人，業經原審以認罪協商方式判處罪刑
    確定，併此敘明。
據上論斷，應依刑事訴訟法第369 條第1 項前段、第364 條、29
9 條第1 項前段，公職人員選舉罷免法第113 第3 項，刑法第11
條、第146 條第2 項、第37條第2 項，判決如主文。
本案經檢察官陳建年到庭執行職務。
中    華    民    國    99    年    11    月     2    日
              刑事第二庭    審判長法  官  林正雄
                                  法  官  黃壽燕
                                  法  官  邱明弘
以上正本證明與原本無異。
如不服本判決應於收受本判決後10日內向本院提出上訴書狀，其
未敘述上訴理由者，並得於提起上訴後10日內向本院補提理由書
狀（均須按他造當事人之人數附繕本）「切勿逕送上級法院」。
中    華    民    國    99    年    11    月     2    日
                                   書記官  林明威
附錄法條
刑法第146 條：
以詐術或其他非法之方法，使投票發生不正確之結果或變造投票
之結果者，處5 年以下有期徒刑。
意圖使特定候選人當選，以虛偽遷徙戶籍取得投票權而為投票者
，亦同。
前2 項之未遂犯罰之。

司法院資訊處製作；財團法人民間司法改革基金會備份。
